【裁判字號】    96,上訴,3053
【裁判日期】    970130
【裁判案由】    貪污治罪條例
【裁判全文】
臺灣高等法院臺中分院刑事判決        96年度上訴字第3053號
上  訴  人
即  被  告  甲○○
選任辯護人  陳武璋律師
上列上訴人因貪污治罪條例等案件，不服臺灣彰化地方法院96年
度訴字第700號中華民國96年8月20日第一審判決（起訴案號：臺
灣彰化地方法院檢察署96年度偵字第2455號），提起上訴，本院
判決如下：
    主  文
原判決關於甲○○部分撤銷。
甲○○犯貪污治罪條例第五條第一項第二款之利用職務上機會詐
取財物罪，處有期徒刑年陸月，褫奪公權年，減為有期徒刑
壹年玖月，褫奪公權壹年陸月；緩刑肆年。
    事  實
一、甲○○自民國（下同）87年8月間起擔任彰化縣埤頭鄉陸嘉
    村村長迄今，係依法令服務於地方自治團體所屬機關，具有
    法定職務權限之公務員；蔡介雄自92年7月間起，擔任彰化
    縣埤頭鄉陸嘉村村幹事。緣彰化縣埤頭鄉公所就90、91年度
    「溪州垃圾資源回收焚化廠回饋金」之使用管理，係由村辦
    公室提報使用計劃、經費概算，經鄉長核定後，函覆村辦公
    室執行，並由村長及村幹事負責計劃案之採購及驗收，待計
    畫執行完畢後，檢附原始憑證送鄉公所辦理請款核銷，由鄉
    公所撥付款項至村辦公室帳戶。甲○○乃授意蔡介雄於93年
    1 月28日以埤鄉陸嘉字第018號函，向彰化縣埤頭鄉公所申
    請辦理「擴音器維修、反射鏡、電腦音響組」案，並提出經
    費使用概算新臺幣（下同）128,000元，經彰化縣埤頭鄉清
    潔隊審核簽辦而依回饋金使用計劃書所列預算符合後，即送
    鄉長核定，並由埤頭鄉公所於93年1月30日以埤鄉民字第093
    0000976號函，覆知彰化縣埤頭鄉陸嘉村村長辦公室依計畫
    確實辦理且由村長、村幹事負責辦理及驗收，並於計畫結束
    後檢附原始憑證核銷。詎甲○○竟利用其擔任村長辦理計畫
    案並報請核銷領取經費之職務上機會，意圖為自己不法之所
    有，於93年2、3月間某日，向「冠億音響企業行」負責人林
    裕淵索取空白收據，林裕淵明知其並未維修陸嘉村辦公處之
    擴音器，竟與甲○○共同基於填製不實會計憑證之犯意聯絡
    ，提供已蓋妥上開商號店章及負責人私章、內容空白之收據
    （會計憑證）1張，授權甲○○於該空白收據上虛偽填載不
    實內容，甲○○便指示與其具有填製不實會計憑證及使公務
    員登載不實之犯意聯絡，惟不知其實際上係為詐取財物之村
    幹事蔡介雄，將「公司名稱：陸嘉村辦公處、日期：93年3
    月1日、貨名：擴音器維修，數量：1、單價：30,000元、金
    額：30,00 0元」等不實交易事項記載於上開空白收據後，
    蔡介雄再將上開收據粘貼憑證用紙上，於93年3月間某日向
    鄉公所辦理請款核銷，使埤頭鄉公所主計室承辦人員於形式
    審查後，即將此不實事項登載於職務上所掌之支出傳票，埤
    頭鄉公所亦因而陷於錯誤而將前揭款項撥付陸嘉村辦公室，
    復由蔡介雄提領該款項轉存入甲○○之帳戶，足以生損害於
    埤頭鄉公所回饋金分配執行及財務管理之正確性（有關蔡介
    雄、林裕淵部分業經原審分別判處有期徒刑6月、2月確定）
    ；嗣甲○○於96年12月24日將前開詐得之款項3萬元交回彰
    化縣埤頭鄉公所。
二、案經法務部調查局彰化縣調查站移送臺灣彰化地方法院檢察
    署檢察官偵查起訴。
    理  由
一、有關證據能力部分：
    按被告以外之人於偵查中向檢察官所為之陳述，除顯有不可
    信之情況者外，得為證據，刑事訴訟法第159條之1第2項定
    有明文。查本件共同被告即證人林裕淵、蔡介雄及證人蔡甲
    、林世訓之證詞，係於檢察官偵訊時以證人身分具結後所為
    之證述，依法須負偽證罪之刑責，而依共同被告即證人林裕
    淵、蔡介雄及證人蔡甲、林世訓所為證述之外部環境或條件
    ，並無顯有不可信之情況（被告及其辯護人亦未就此有何主
    張、舉證），則依上揭規定，上開證人於檢察官訊問時所為
    證述，自有證據能力。至下列其他經引用之全部卷證所涵括
    之供述證據及非供述證據，經本院於審理時予以提示並告以
    要旨，且各經檢察官、被告及辯護人表示意見，當事人均未
    於言詞辯論終結前異議，是後述所引用證據之證據能力均無
    疑義，合先敘明。
二、認定犯罪事實所憑之證據及理由：
    上揭事實，業據上訴人即被告甲○○（下稱被告）於本院審
    理中坦白承認，核與共同被告即證人林裕淵、蔡介雄及證人
    蔡甲於偵查中、證人林世訓於偵查及原審審理時分別結證屬
    實，並有彰化縣埤頭鄉公所93年1月30日以埤鄉民字第09300
    00976號函、埤頭鄉陸嘉村辦公室憑證用紙1張（其上黏貼蓋
    有「冠億音響企業行」店章及負責人林裕淵私章且記載前揭
    內容之收據1紙）、彰化縣埤頭鄉公所93年3月17日支出傳票
    、陸嘉村辦公室收款收據、彰化縣埤頭鄉公所支出傳票查詢
    資料清單、彰化縣埤頭鄉公所96年1月26日埤鄉政字第09600
    0107 3號函等件在卷可憑，堪認被告之自白與事實相符，本
    件事證已臻明確，被告犯行足以認定，自應依法論科。
三、論罪科刑之說明及理由：
（一）有關法律修正比較之部分：
      查被告行為後，刑法業於94年2月2日修正公布，95年7月
      1日起施行。按「行為後法律有變更者，適用行為時之法
      律，但行為後之法律有利於行為人者，適用最有利於行為
      人之法律」，修正後刑法第2條第1項定有明文，該條係規
      範行為後法律變更所生新舊法律比較適用之準據法，本身
      尚無新舊法比較之問題，於新法施行後，應一律適用新法
      第2條第1項之規定，為「從舊從輕」之比較，先予敘明。
      再按「本次刑法法律變更，新舊法比較時應就罪刑有關之
      共犯、未遂犯、想像競合犯、牽連犯、連續犯、結合犯，
      以及累犯加重、自首減輕暨其他法定加減原因（如身分加
      減）與加減例等一切情形，綜其全部罪刑之結果而為比較
      」，有最高法院95年5月23日95年度第8次刑事庭會議決議
      足參，爰就本件新舊法比較結果論述如下：
    (1)被告行為時為彰化縣埤頭鄉陸嘉村村長，雖刑法第10條第
      2項關於公務員定義，於本次修法時由「依法令從事於公
      務之人員」修正為「依法令服務於國家、地方自治團體所
      屬機關而具有法定職務權限，以及其他依法令從事於公共
      事務，而具有法定職務權限者」及「受國家、地方自治團
      體所屬機關依法委託，從事與委託機關權限有關之公共事
      務者」，惟無論修法前後，被告行為時之身分均符合刑法
      上所稱之公務員，無有利、不利比較之問題，應逕依裁判
      時有效之法律。而貪污治罪條例第2條雖亦於95年5月30日
      由「依據法令從事公務之人員，犯本條例之罪者，依本條
      例處斷；其受公務機關委託承辦公務之人，犯本條例之罪
      者，亦同。」之規定，修正為「公務員犯本條例之罪者，
      依本條例處斷。」，此係為配合本次刑法公務員定義修正
      所為之文字變動，無礙本案被告有貪污治罪條例之適用（
      詳如後述）。
    (2)被告行為後，商業會計法業於95年5月24日修正公布，其
      中第71條第1款關於商業負責人填製不實會計憑證之處罰
      規定，法定刑由「5年以下有期徒刑、拘役或科或併科新
      臺幣15萬元以下罰金」，修正為「5年以下有期徒刑、拘
      役或科或併科新臺幣60萬元以下罰金」，經比較修正後商
      業會計法第71條第1款及修正前同款之規定，以適用行為
      時即修正前舊法之規定，對被告較為有利。
    (3)94年2月2日修正公布前刑法第28條：「二人以上共同實施
      犯罪之行為者，皆為正犯」之規定，固已修正為：「二人
      以上共同實行犯罪之行為者，皆為正犯」，惟上述用語上
      之修正，乃因「實施」一詞之範圍，在解釋上是否包括「
      陰謀共同正犯」及「預備共同正犯」存有爭議，為杜爭議
      ，明白宣示本條不包括「陰謀共同正犯」及「預備共同正
      犯」，但仍包括共謀共同正犯，乃將「實施」修正為「實
      行」。是此項修正之結果，對於本件被告不生有利或不利
      之情形，應依刑法第2條第1項規定，適用行為時法即修正
      前刑法第28條規定。
    (4)被告甲○○行為時之刑法第31條第1項規定：「因身分或
      其他特定關係成立之罪，其共同實施或教唆幫助者，雖無
      特定關係，仍以共犯論」。修正後刑法第31條第1項規定
      ：「因身分或其他特定關係成立之罪，其共同實行、教唆
      或幫助者，雖無特定關係，仍以正犯或共犯論。但得減輕
      其刑」。比較結果，以修正後之規定有利被告。
    (5)本件被告犯罪後，刑法第33條第5款關於罰金法定最低度
      刑，原規定為銀元1元以上。95年7月1日修正公布施行之
      刑法第33條第5款則規定為新臺幣1千元以上，以百元計算
      之，比較新舊法之規定，以修正前之刑法對被告較為有利
      。
    (6)被告甲○○為後，刑法第55條關於牽連犯之規定業經刪除
      ，則被告所犯各罪，應予分論併罰。比較新、舊法結果，
      以適用被告行為時之法律即修正前刑法第55條牽連犯之規
      定較為有利。
    (7)又依貪污治罪條例第17條規定，犯本條例之罪，宣告有期
      徒刑以上之刑者，並宣告褫奪公權。至宣告褫奪公權之期
      間，該條例並無特別規定，自應依刑法之規定定其應宣告
      褫奪公權之期間；而被告行為後，刑法第37條亦經修正，
      按褫奪公權依我國刑法規定，為從刑之一種，附屬於主刑
      ，不生比較輕重問題（最高法院79年度第3次刑事庭會議
      決議參照），亦不容與其他刑法總則規定割裂適用；本案
      被告行為後，雖刑法第37條第2項關於褫奪公權之規定，
      於94年2月2日修正公布，將裁量宣告褫奪公權之有期徒刑
      宣告刑下限，由6月提高為1年（宣告褫奪公權之期間為1
      年以上10年以下，則未修正），並於95 年7月1日施行，
      然此為從刑之科刑規範事項，應隨同主刑適用同一準據法
      ，是以本案應依修正前刑法第37條第2項規定，併予宣告
      褫奪公權。
（二）論罪之說明及理由：
     (1)按收據係證明事項經過，而為造具記帳憑證所根據之憑
       證，為商業會計法所稱之商業會計憑證。同案被告林浴
       淵為「冠億音響企業行」負責人，其自為商業會計法所
       稱之商業負責人。再按商業會計法第71條第1款之罪，係
       屬因身分而成立之罪，其共同實施或教唆、幫助者，雖
       無此項身分，依刑法第31條第1項規定（詳如後述），仍
       以共犯論；又共同正犯之意思聯絡，原不以數人間直接
       發生為限，即有間接聯絡者，亦包括在內，如甲分別邀
       約乙、丙犯罪，雖乙、丙間彼此並無直接之聯絡，亦無
       礙於其為共同正犯之成立，最高法院著有77年臺上字第
       2135號判例可稽。本件同案被告林裕淵明知其並未維修
       陸嘉村辦公室之擴音器，則「冠億音響企業行」與陸嘉
       村辦公室當然未有如本案收據所示之上開交易內容，而
       收據係其所經營商業之會計憑證，為證明與他人確有交
       易之重要證明資料，理應不得提供給與並未實際交易之
       對象，同案被告林裕淵既為商業之負責人，其明知在空
       白收據蓋用店章、私章再交予他人後，即無法控制他人
       填載交易內容及後續用途，卻仍執意在空白收據，蓋妥
       店章、負責人私章後，交由被告使用，任由被告填載交
       易內容事項，而供收支憑證用，其有空白授權之意甚明
       ，顯見其與收取該空白收據之被告及填寫收據上資料之
       同案被告蔡介雄間，就此填製不實內容於該收據上（會
       計憑證）之行為，有犯意聯絡及行為分擔。被告及同案
       被告蔡介雄雖非商業負責人，然與具商業負責人身分之
       同案被告林浴淵共犯商業會計法之犯行，揆諸前揭說明
       ，被告甲○○及同案被告蔡介雄自應同負商業會計法第
       71條第1款之罪責至明。
     (2)另埤頭鄉公所回饋金之使用，係由各村依據分配金額，
       提報使用計畫、經費概算至鄉公所，由鄉長核定後，交
       由村長、村幹事負責採購及驗收，完成採購後，備妥憑
       證相片資料至鄉公所，鄉公所僅進行書面審核，即辦理
       核撥款項乙情，有彰化縣埤頭鄉公所96年3月1日埤鄉政
       字第096000 1973號函檢附報告書1份在卷可考，依此，
       埤頭鄉公所主計室就回饋金之請領並不為實際之審查，
       只需請領時檢附憑證，主計室即予核章，並登錄於職務
       上所掌管之支出傳票公文書。被告竟以前揭不實內容之
       收據，申領93年之回饋金，致使主計室承辦員於形式審
       查後，即將陸嘉村擴音器維修之不實事項登載於職務上
       所掌管之支出傳票公文書上，被告所為自係使公務員登
       載不實。
     (3)被告利用職務上機會，擅以自他處取得之空白收據，指
       示同案被告蔡介雄填載不實交易內容，並以該不實收據
       向埤頭鄉公所申領該筆經費，使鄉公所主計室承辦人員
       於職務上所掌之支出傳票公文書上登載不實，埤頭鄉公
       所亦因而陷於錯誤而撥款至陸嘉村辦公處，由同案被告
       蔡介雄提領後存入被告甲○○之帳戶，詐得原係無法請
       領之經費，被告顯有利用職務上機會詐取財物之行為。
     (4)被告自87年8月間起擔任彰化縣埤頭鄉陸嘉村村長迄今，
       係依法令服務於地方自治團體所屬機關，具有法定職務
       權限之公務員。核被告所為，係犯貪污治罪條例第5條第
       1項第2款利用職務上之機會詐取財物罪、刑法第214條使
       公務員登載不實事項於公文書罪及修正前商業會計法第
       71條第1款不實填製會計憑證罪；被告與同案被告蔡介雄
       之間就使公務員登載不實事項於公文書罪部分，有犯意
       聯絡及行為分擔，為共同正犯；被告與同案被告蔡介雄
       、林裕淵之間就不實填製會計憑證罪部分，具有犯意聯
       絡及行為分擔，為共同正犯。被告甲○○與同案被告蔡
       介雄雖非商業負責人，然渠等與有此身分之「冠億音響
       企業行」負責人即同案被告林裕淵就上開不實填製會計
       憑證罪部分共同實施犯罪，依刑法第31條第1項之規定仍
       以共犯論。被告所犯上開3罪間具有方法結果之牽連犯關
       係，應論以一較重之利用職務上機會詐取財物罪處斷。
       又被告利用職務上之機會向埤頭鄉公所詐取所得之財物
       為3萬元，情節輕微，所得財物在5萬元以下，應依貪污
       治罪條例第12條第1項之規定減輕其刑。至辯護人雖為被
       告辯護稱：被告已坦承犯行，請依刑法第59條之規定，
       減輕其刑云云；但查，被告坦承犯行，係屬刑法第57條
       量刑之參酌標準而已，並非屬刑法第59條所謂堪予憫恕
       而應予酌減其刑之事由，故辯護人此部分之辯護，尚無
       可採，附此說明。
（三）原審以被告部分罪證明確予以論罪科刑，固非無據；惟被
      告於上訴後已將前開詐得之財物3萬元，交回彰化縣埤頭
      鄉公所，此有被告所提出之埤頭鄉公所公庫收入繳款書1
      件附卷可參；原審就此部分未及審酌，而於主文中就被告
      詐得之財物3萬元部分諭知應予追繳發還彰化縣埤頭鄉公
      所，如全部或一部無法追繳時，應以其財產抵償之，容有
      未合。本件被告於本院審理中已坦承本件犯行，其提起上
      訴並無理由，惟原審判決有關被告部分既有前開可議之處
      ，自屬無可維持，應由本院將原審判決有關被告部分予以
      撤銷改判。爰審酌被告身為具法定職務權限之村長，未能
      誠實清廉，貪圖不法財物，利用職務上機會詐取財物，嚴
      重危害國家公務員形象，破壞法律秩序，傷害國民之法律
      感情，其犯後已坦承犯行知所悔改，本件貪污犯罪所得為
      3萬元，事後並以返還彰化縣埤頭鄉公所等一切情狀，量
      處如主文所示之刑。又被告係犯貪污治罪條例之罪，經本
      院宣告有期徒刑以上之刑，應依同條例第17條、修正前刑
      法第37條第2項規定，併予宣告褫奪公權3年。另被告犯罪
      所得3萬元部分，業經交回彰化縣埤頭鄉公所，此部分自
      毋庸為追繳發還彰化縣埤頭鄉公所之諭知，併此說明。本
      案被告之犯罪時間均在96年4月24日之前，被告所犯為貪
      污治罪條例第5條第1項第2款之罪，且符合同條例第12 條
      第1項減輕其刑之規定，依照中華民國96年罪犯減刑條例
      第3條第1項第1款但書規定，並無不予減刑規定之限制，
      爰，減其宣告刑2分之1，並就被告褫奪公權期間減為1年6
      月。
（四）又被告前未曾因故意犯罪受有期徒刑以上刑之宣告，此有
      臺灣高等法院被告前案紀錄表附卷可證，其經過此次之判
      刑後，當知悔過，不致有再犯之虞，其所宣告之刑，本院
      認以暫不執行為適當，爰併予宣告緩刑4年（依最高法院
      95年第8次刑事庭會議決議：犯罪在新法施行前，新法施
      行後，緩刑之宣告，應適用新法第74條之規定，故本件並
      無比較新舊法適用之問題）。
據上論斷，應依刑事訴訟法第369條第1項前段、第364條、第299
條第1項前段，貪污治罪條例第2條、第5條第1項第2款、第12 條
第1項、第17條、第19條，95年5月24日修正公布前商業會計法第
71條第1款，刑法第2條第1項前段、第11條前段、（修正前）第
28條、第214條，第31條第1項（原審誤載為修正前）、（修正前
）第55條後段、（修正前）第37條第2項、第74條，修正前罰金
罰鍰提高標準條例第1條前段，中華民國96年罪犯減刑條例第2條
第1項第3款、第3條第1項第1款但書、第7條、第14條，判決如主
文。
本案經檢察官乙○○到庭執行職務。
中    華    民    國    97    年    1     月    30    日
            刑事第十一庭  審判長法  官  陳  朱  貴
                                法  官  胡  文  傑
                                法  官  何  志  通
上列正本證明與原本無異。
如不服本判決應於收受送達後十日內向本院提出上訴書狀，其未
敘述上訴之理由者並得於提起上訴後十日內向本院補提理由書（
均須按他造當事人之人數附繕本）。
                              書記官  高  麗  淇
中    華    民    國    97    年    1    月     30   日


司法院資訊處製作；財團法人民間司法改革基金會備份。
